ACORDAO-COMPLETO-2313429

ACÓRDÃO 1650/2019 ATA 6/2019 - SEGUNDA CÂMARA

VISTOS, relatados e discutidos estes embargos de declaração opostos pelo espólio do Sr. Augusto Nilton de Souza contra o Acórdão 4053/2018-TCU-Segunda Câmara, o qual deu provimento parcial aos recursos interpostos pelo mesmo recorrente ao Acórdão 8623/2016-TCU-Segunda Câmara, com redação retificada pelo Acórdão 9012/2016-TCU-Segunda Câmara, de natureza condenatória.
ACORDAM os ministros do Tribunal de Contas da União, reunidos em sessão da 2ª Câmara, com fundamento nas razões expostas pela relatora e nos arts. 32, inciso II, e 34 da Lei 8.443/1992 c/c o art. 287 do Regimento Interno, em:
9.1. conhecer dos presentes embargos de declaração e, no mérito, rejeitá-los, ante a ausência de contradição no acórdão embargado, sem prejuízo de prestar os esclarecimentos constantes do voto que fundamenta esta deliberação; e
9.2. dar ciência deste acórdão aos embargantes.

Embargos de declaração interposto  contra decisão que deu provimento parcial em recurso de reconsideração contra acórdão  que julgou irregulares as contas do recorrente e imputou-lhe débito, em virtude da inexecução do projeto cinematográfico StradivariusHaenming e da impugnação das despesas realizadas.

Segunda Câmara

Agência Nacional do Cinema.

3. Interessados/Responsáveis/Recorrentes:
3.1. Responsáveis: Augusto Nilton de Sousa (XXX.017.449-XX); Haeming Producoes Cinematograficas Ltda - Me (83.944.413/0001-51)
3.2. Embargante: Augusto Nilton de Sousa (XXX.017.449-XX).

13.1. Ministros presentes: Ana Arraes (Presidente), Augusto Nardes (Relator), Aroldo Cedraz e Raimundo Carreiro.
13.2. Ministros-Substitutos presentes: Marcos Bemquerer Costa e André Luís de Carvalho.

ACORDAO-COMPLETO-2431585

Acórdão 4590/2021 - Segunda Câmara

ACORDAO-COMPLETO-2353055

Acórdão 10612/2019 - Segunda Câmara

AUGUSTO NARDES

Ministro Augusto Nardes.

Cuidam os autos, originariamente, de Tomada de Contas Especial instaurada pela Agência Nacional do Cinema (Ancine) contra a empresa Haeming Produções Cinematográficas Ltda. e o Sr. Augusto Nilton de Souza, ex-Presidente da empresa, em razão da impugnação total das despesas realizadas com os recursos captados para a realização do projeto denominado "Stradivarius Haenming". 
A Ancine concluiu pela inexequibilidade do projeto, após o prazo de captação de recursos ter sido prorrogado de um período inicial de quatro meses (de 29/8/1995 a 31/12/1995) para um período de dez anos (findo em 31/12/2005) , considerando ainda a rescisão do contrato por parte de uma das patrocinadoras do evento. Assim, indeferiu o pedido de prorrogação feito pelos responsáveis para o exercício de 2006 e impugnou as despesas já realizadas. Por meio do Acórdão 8623/2016-TCU-Segunda Câmara, com redação retificada pelo Acórdão 9012/2016-TCU-Segunda Câmara, este Tribunal julgou irregulares as contas dos responsáveis, condenou-os, em débito em razão da inexecução total do projeto e aplicou multa à empresa.
O espólio do Sr. Augusto Nilton de Souza impetrou recurso de reconsideração, julgado pelo Acórdão 4053/2018-TCU-Segunda Câmara, abaixo transcrito:
ACORDAM os Ministros do Tribunal de Contas da União, reunidos em Sessão da Segunda Câmara, diante das razões expostas pelo relator, com fundamento nos arts. 32, inciso I, e 33 da Lei 8.443/1992, c/c art. 285 do Regimento Interno do TCU em:
9.1. conhecer, com fundamento nos arts. 32, inciso I, e 33 da Lei nº 8.443, de 16 de julho de 1992, do recurso de reconsideração interposto pelo espólio do Sr. Augusto Nilton de Sousa para, no mérito, dar-lhe provimento parcial, tornando insubsistente o Acórdão 8623/2016-TCU-Segunda Câmara;
9.2. rejeitar, com fundamento nos arts. 12, §§ 1º e 2º, e 22, parágrafo único, da Lei nº 8.443, de 1992, c/c o art. 202, § 3º, do Regimento Interno, as alegações de defesa apresentadas pelo espólio do Sr. Augusto Nilton de Sousa e da empresa Haeming Produções Cinematográficas Ltda, fixando-lhes novo e improrrogável prazo de 15 (quinze) dias, a contar da ciência para que, solidariamente,  efetuem e comprovem o recolhimento dos valores discriminados abaixo aos cofres do Fundo Nacional da Cultura, atualizados monetariamente a partir das datas indicadas até a data do recolhimento, abatendo-se os valores já devolvido, na forma da legislação em vigor:
	Valor (R$) 
	Data 

	Débito 
	Crédito 
	
	200.000,00 
	 
	10/9/1997 

	200.000,00 
	 
	13/1/1998 

	87.000,00 
	 
	30/1/1998 

	790.322,30 
	21/10/2009 

	170.000,00 
	 
	30/12/1999 

	455.651,10 
	11/12/2009 

9.3.  cientificar os responsáveis que a liquidação tempestiva do débito, atualizado monetariamente, saneará o processo e as respectivas contas poderão ser julgadas regulares com ressalvas, dando-se-lhes quitação, nos termos do § 2º do art. 12 da Lei nº 8.443/1992 c/c os §§ 3º e 4º do art. 202 do Regimento Interno deste Tribunal;
 
9.4. autorizar, com amparo no art. 26 da Lei nº 8.443, de 1992, c/c o art. 217 do RI/TCU, o parcelamento do débito, em até 36 (trinta e seis) parcelas mensais e sucessivas, esclarecendo que a falta de pagamento de qualquer parcela importará no vencimento antecipado do saldo devedor, de acordo com o § 2º do art. 217 do RI/TCU; e
9.5.  dar ciência da presente deliberação ao Procurador-Chefe da República no Estado do Rio de Janeiro, ao recorrente e aos interessados.
Irresignado com esse decisum, o espólio do Sr. Augusto Nilton de Souza interpôs embargos de declaração (peça 92) , apontando a existência de contradições, nos seguintes termos:
2. A decisão embargada reconheceu, de forma irretocável, que a ANCINE, por meio do Despacho nº 509/2005, 'manifestou conhecimento da movimentação financeira da proponente [...] sem apontar irregularidades'. Em complemento, com base em outros dois pareceres emitidos pela ANCINE, consignou que 'a proponente pode ter sido instada a considerar regulares seus procedimentos, inclusive de gastos de valores'. Por fim, diante do requerimento para que fossem apresentados os 'comprovantes de movimentação de recursos incentivados', concluiu que a ANCINE teria autorizado a movimentação dos recursos1 . 
3. Por consectário lógico, a decisão reconheceu que 'o cineasta laborou de boa-fé, colacionando a título de prestação de contas todos os documentos para comprovar os gastos até então realizados, inclusive bancários e fiscais, o que permitiu aferir o nexo de causalidade das despesas aplicadas na produção do longa-metragem' e, ainda, que não haveria 'indícios de locupletamento pessoal com os recursos de incentivo utilizados'.
4. De forma direta: a decisão reconhece que todos os recursos ou foram devolvidos, ou foram empregados na produção do longa-metragem, mediante autorização - ainda que tácita - da ANCINE. Portanto, não há propriamente qualquer valor à título de débito que deva ser ressarcido, devolvido ao erário, uma vez que a empresa ou o cineasta não embolsaram sequer um centavo, tudo foi gasto no projeto, como fazem prova a prestação de contas e os extratos bancários e fiscais mencionados por Vossa Excelência. 
5. Destarte, o dever de ressarcimento - ou seja, o débito imputado aos responsáveis - não constitui propriamente uma sanção, mas consequência do ato ilícito que supostamente tenha resultado em prejuízo ao erário. E, para a imposição do dever de ressarcimento, nos termos do caput do artigo 927 do Código Civil, há, necessariamente, de se identificar a existência de um ato ilícito. 
6. O fato de o cineasta terem atuado de boa-fé, com respaldo nas orientações fornecidas pela ANCINE - que, como reconhecido pelo voto condutor do acordão, autorizou as movimentações -, por si só, é suficiente para afastar a qualquer traço de ilicitude dos gastos e, consequentemente, o débito imputado aos proponentes. 
7. Por outro viés, caso as movimentações sejam consideradas ilícitas - premissa contraditória ao teor do acordão embargado - a ANCINE deve ser responsabilizada na mesma medida dos proponentes, eis que, nos termos da decisão embargada, 'é forçoso reconhecer, desse modo, haver responsabilidade tanto da parte do proponente, [...] como também houve responsabilidade da concedente, ao titubear na análise e acompanhamento do projeto, ora aprovando parcialmente a prestação de contas, ora emitindo pareceres jurídicos favoráveis, ora prorrogando sucessivamente o prazo de captação'. 
Em sua conclusão, requer o acolhimento dos presentes embargos de declaração para reconhecer a inexistência de débitos imputáveis ao Sr. Augusto Nilton de Sousa, tendo em vista que as movimentações teriam sido respaldadas pela ANCINE.
	É o relatório.

8.1. Roberta Zumblick Martins da Silva (OAB-DF 52614) e outros, representando Augusto Nilton de Sousa.  
8.2. Alexandre Haeming Zacchi (OAB-SC 6788), representando Liliam Mazzuco de Sousa e Haeming Producoes Cinematograficas Ltda - Me.

Não atuou.

TOMADA DE CONTAS ESPECIAL. INEXECUÇÃO TOTAL DO OBJETO. CONTAS IRREGULARES. RECURSO DE RECONSIDERAÇÃO. CONHECIMENTO. PROVIMENTO PARCIAL. EMBARGOS DE DECLARAÇÃO. CONHECIMENTO. REJEIÇÃO.

TOMADA DE CONTAS ESPECIAL (TCE)

não atuou.

Examino os embargos de declaração opostos pelo espólio do Sr. Augusto Nilton de Souza contra o Acórdão 4053/2018-TCU-Segunda Câmara, prolatado em recurso de reconsideração interposto contra o Acórdão 8623/2016-TCU-Segunda Câmara, com redação retificada pelo Acórdão 9012/2016-TCU-Segunda Câmara, que, ao apreciar Tomada de Contas Especial (TCE) , entre outras medidas, julgou irregulares as suas contas e condenou-o em débito. 
De início, entendo que os presentes embargos devem ser conhecidos, por preencherem os requisitos de admissibilidade aplicáveis à espécie, notadamente os insculpidos no art. 34, §1º, da Lei Orgânica, c/c o art. 287, § 1º, do Regimento Interno do TCU.
No que respeita ao caráter pedagógico que deve ser conferido às deliberações deste Tribunal de Contas, registro que os embargos de declaração são, em regra, recurso integrativo, objetivando extirpar da decisão embargada eventual obscuridade, contradição e omissão. Vicente Greco Filho assim define esses vícios da deliberação (in Direito Processual Civil Brasileiro 11ª edição, 2º Volume, Editora Saraiva, p. 259/260) :
 (...) obscuridade: defeito consistente na difícil compreensão do texto da sentença e pode decorrer de simples defeito redacional ou mesmo de má formulação de conceitos, havendo obscuridade quando a sentença está incompreensível no comando que impõe e na manifestação de conhecimento e vontade do juiz.
contradição: afirmação conflitante, quer na fundamentação, quer entre a fundamentação e a conclusão, sendo que, nesses casos, a correção da sentença, em princípio, não levaria a uma verdadeira modificação da sentença, mas apenas a um esclarecimento de seu conteúdo.
omissão: caso em que a sentença é complementar, passando a resolver questão não solucionada, ganhando substância, portanto, sendo que as questões que devem ser resolvidas pelo juiz são todas as relevantes postas pelas partes para a solução do litígio, bem como as questões de ordem pública que o juiz deve resolver de ofício, como, por exemplo, a coisa julgada.
O entendimento doutrinário e jurisprudencial sobre a matéria é o de que tais espécies de falhas são aquelas decorrentes do próprio julgado e que prejudicam a sua perfeita compreensão, e não aquelas que bem entenda o embargante, muito menos como meio transverso visando impugnar os fundamentos da decisão atacada. (cf. STJ, Edcl Resp 351490, DJ 23/9/2002) .
Essa compreensão é também do egrégio Supremo Tribunal Federal (STF) , consoante se extrai do seguinte julgado daquela Corte Maior:
EMENTA: EMBARGOS DE DECLARAÇÃO NO RECURSO ORDINÁRIO EM HABEAS CORPUS. PENAL E PROCESSUAL PENAL. INEXISTÊNCIA DE OBSCURIDADE, CONTRADIÇÃO OU OMISSÃO. AUSÊNCIA DE VÍCIO APTO A ENSEJAR QUALQUER DAS HIPÓTESES DE CABIMENTO DOS EMBARGOS DE DECLARAÇÃO. PRETENSÃO DE REDISCUTIR MATÉRIA JÁ DECIDIDA. EFEITOS INFRINGENTES. IMPOSSIBILIDADE. EMBARGOS DECLARATÓRIOS DESPROVIDOS. 
1. Os embargos de declaração são cabíveis quando houver, na sentença ou no acórdão, obscuridade, contradição ou omissão. Inexistentes quaisquer desses vícios, não se pode falar em cabimento do recurso de embargos de declaração. 
2. A pretensão de rediscutir a matéria de fundo constante da impetração é inviável na via estreita dos embargos declaratórios, máxime quando inexiste nulidade processual a ser sanada. 
3. In casu, verifica-se que a pretensão do embargante é o rejulgamento da impetração, inviável na via estreita dos embargos declaratórios. 
4. Embargos declaratórios desprovidos.
 (Emb. Decl. no Recurso Ordinário em Habeas Corpus 121.103 Distrito Federal. Rel.: Min. LUIZ FUX. Julg. 31/5/2016) 
Feitas essas breves considerações, verifico, no mérito, que os embargos devem ser rejeitados, ante a ausência de contradição no acórdão embargado, sem prejuízo de prestar os esclarecimentos que faço a seguir.
Em síntese, extrai-se das argumentações do embargante o seguinte:
2.1. a decisão embargada teria concluído que a Ancine autorizou a movimentação dos recursos;
2.2. houve boa-fé do requerente, inexistindo indícios de locupletamento pessoal com os recursos utilizados;
2.3. a imputação do débito deveria ser decorrente de conduta ilícita, o que não teria havido, pois a Ancine teria autorizado as movimentações dos recursos; e
2.4. a Ancine deveria ter sido responsabilizada na mesma medida. 
Esclareço que, no relatório do acórdão ora embargado, a questão da autorização ou não, pela Ancine, da movimentação dos recursos foi deixada para segundo plano, pois independentemente de anuência ou não da agência fiscalizadora, o objeto não teria sido executado, de modo que, dos recursos empregados, nada se aproveitaria. Vejamos:
7.8. Em síntese, o recorrente busca demonstrar que a Ancine havia, durante a vigência do projeto, emitido manifestações favoráveis acerca das movimentações dos recursos captados. Aponta também a existência de normativos que fundamentavam tais movimentações. Questiona então a alteração de entendimento do órgão, que ao final entendeu que os gastos realizados seriam irregulares. 
7.9. Nesse aspecto, é relevante esclarecer que a discussão acerca da possibilidade de movimentação de recursos durante a fase de captação não se mostra relevante, pois ao final restou caracterizada a inexecução do projeto. 
7.10. E para esta situação, o artigo 6º da Lei 8.685/1993 estabelece como consequência a devolução dos recursos captados, acrescidos de correção, juros e demais encargos, além de multa de cinquenta por cento, verbis: 
Art. 6º O não-cumprimento do projeto a que se referem os arts. 1º, 3º e 5º desta lei e a não-efetivação do investimento ou a sua realização em desacordo com o estatuído implicam a devolução dos benefícios concedidos, acrescidos de correção monetária, juros e demais encargos previstos na legislação do imposto de renda. 
§ 1º Sobre o débito corrigido incidirá multa de cinquenta por cento. 
§ 2º No caso de cumprimento de mais de setenta por cento sobre o valor orçado do projeto, a devolução será proporcional à parte não cumprida.
7.11. A movimentação de recursos para a realização de gastos de pré-produção se mostrou um ato temerário praticado pelos responsáveis, uma vez que não possuíam os recursos integrais necessários para a realização do projeto e não possuíam certeza de que as prorrogações de prazo para captação de recursos seriam deferidas de forma indefinida. Os responsáveis não possuem direito às prorrogações de prazo e assumiram, portanto, o risco de serem responsabilizados pela devolução dos recursos no caso de indeferimento do pleito e consequente inexecução do projeto, o que ao final ocorreu. É de se notar que o prazo de captação de recursos foi prorrogado durante dez anos. 
7.12. Ainda que aprovada a prestação de contas parcial, nenhum gasto eventualmente feito seria aproveitável, em face da constatação final de inexecução do projeto. Os recursos não atingiram a sua finalidade e não houve atendimento de qualquer interesse público relacionados aos objetivos previstos na Lei 8.685/1993. Desse modo, não se observa vício nos atos da Ancine que impugnaram ao final os gastos de pré-produção do projeto 'Stradivarius Haenming'.  (grifei) 
Em meu voto tampouco concluí que a Ancine teria autorizado a utilização dos recursos. Consignei apenas que a falta de manifestação explícita da agência fiscalizadora poderia ter criado uma expectativa indevida no embargante. Transcrevo, na sequência, os respectivos parágrafos:
16.	Quanto à alegação de que a Ancine não teria rejeitado os gastos realizados antes de finalizada a etapa de captação dos recursos, se é certo que o Órgão não emitiu qualquer ofício de liberação para movimentação das contas do projeto, a própria Agência reconhece que o proponente a informou diversas vezes sobre a movimentação de recursos (peça 3, p. 342) , vez que o percentual mínimo exigido pela legislação para utilização de recursos incentivados já teria sido alcançado, conforme ofício da proponente à peça 3, p. 198, sem que a Agência tivesse se manifestado expressamente a respeito.
 (...) 
21.	Desse modo, como a Ancine prorrogou sucessivamente, por dez anos, sem quaisquer objeções relevantes, o período de captação de recursos, reconheço que a proponente pode ter sido instada a considerar regulares seus procedimentos, inclusive de gasto dos valores, vez que toda a captação ocorreu anteriormente a 2003, conforme atestara o relatório de prestação de contas parcial da Agência.
 (...) 
23.	Tenho para mim, portanto, que se é certo que os recursos captados no âmbito do incentivo ao audiovisual não atingiram sua finalidade, que a Agência Nacional de Cinema pode ter contribuído para esse desiderato, ao prorrogar por dez anos o prazo para captação de recursos, emitindo pareceres e despachos que podem ter gerado expectativas indevidas na proponente quanto à continuidade do empreendimento, e não informou claramente a esta sobre a condição do empreendimento, mantendo as esperanças da produtora cinematográfica quanto à liberação do restante dos recursos para conclusão do projeto. 
A questão da boa-fé e da ausência de indícios de locupletamento pessoal dos recursos utilizados foi levada em consideração para excluir, do montante do débito, a incidência dos juros de mora, mantendo-se a incidência apenas da atualização monetária, conforme prevê o art. 12, § 2º, da Lei 8.443/1992 e a jurisprudência desta Corte (Acórdão 5326/2018-TCU-Segunda Câmara, 4.428/2018-Primeira Câmara, entre outros) . Transcrevo a seguir os respectivos parágrafos (negritos originais, sublinhados acrescidos) :
30. Em acréscimo, considerando terem retornado às contas da Ancine, por estarem bloqueados, no montante de R$ 790.322,30, em 21/10/2009 e de R$ 455.651,10, em 11/12/2009 de um total de R$ 657.000,00 captados, e ao ponderar as responsabilidades em tela, julgo que a melhor medida para o caso é a de aplicar a correção monetária ao montante catalogado a título de débito, sem aplicação de juros de mora, nos termos do art. 202 do Regimento Interno do TCU. 
31. Desse modo, pedindo vênia às corretas ponderações feitas pela Serur (peça 77, p. 9) , com relação à utilização da taxa de juros de 1% ao mês para débitos decorrentes de condenação por parte do TCU, fundamentada pela legislação relativa às dívidas para com a Fazenda Nacional, em especial a Lei 8.383/1991 e conforme arestos desta Corte, considero que no caso vertente existam elementos que permitem reconhecer a boa-fé do Sr. Augusto Nilton de Souza, no sentido de se adotar a correção monetária para atualização da dívida a ser imputada espólio do responsável. 
32. Divirjo parcialmente portanto, com as vênias de estilo, da proposta alvitrada pela unidade técnica, secundada pelo Ministério Público junto ao TCU, para conhecer do recurso de reconsideração e, no mérito, dar-lhe provimento parcial, para considerar a incidência apenas de atualização monetária sobre o valor do débito.
Em relação ao questionamento de que a Ancine também deveria ter sido responsabilizada, destaco que a matéria já fora tratada na ocasião do Acórdão 8623/2016-TCU-Segunda Câmara, item 6.5 do respectivo voto, a seguir transcrito:
6.5 A Ancine não pode ser responsabilizada pela inexecução do projeto, haja vista a ausência de evidências de que a entidade tenha deixado de tomar providências a seu cargo. Ao contrário, estendeu o prazo inicial de captação dos aproximados quatro meses iniciais para mais de dez anos. Inclusive, o parecer de auditoria da Uniaudi atestando a exequibilidade do projeto fora produzido em data posterior à análise do último pedido de prorrogação do prazo de captação dos recursos, sendo impossível que houvesse sido considerado.
Nas razões recursais que culminaram na decisão ora embargada nada foi apresentado em relação a isso, não sendo, portanto, em sede dos presentes embargos, a oportunidade para rediscutir a matéria.
	Ante o exposto, VOTO pelo acolhimento parcial dos presentes embargos de declaração, de forma a integrar a decisão recorrida pelos fundamentos ora expendidos, nos termos da minuta de acórdão que submeto à consideração deste Colegiado.
TCU, Sala das Sessões Ministro Luciano Brandão Alves de Souza, em 12 de março de 2019.
Ministro JOÃOAUGUSTO RIBEIRO NARDES 
Relator